ACORDAO-COMPLETO-2520936

ACÓRDÃO 989/2022 ATA 4/2022 - PRIMEIRA CÂMARA

VISTOS, relatados e discutidos estes autos de tomada de contas especial instaurada pela Financiadora de Estudos e Projetos (Finep) , de responsabilidade de Instituto Euvaldo Lodi - Núcleo Regional do Amapá (02.355.615/0001-66) e de Telma Lucia de Azevedo Gurgel (XXX.229.272-XX) , em decorrência de irregularidades na prestação de contas do Convênio 01.06.1203.00 (Siafi 579923) ;
ACORDAM os Ministros do Tribunal de Contas da União, reunidos em Sessão da 1ª Câmara, ante as razões expostas pelo Relator, em:
9.1.  rejeitar parcialmente as alegações de defesa apresentadas pela responsável Telma Lucia de Azevedo Gurgel (XXX.229.272-XX) ;
9.2. julgar irregulares as contas do Instituto Euvaldo Lodi - Núcleo Regional do Amapá (02.355.615/0001-66) e de Telma Lucia de Azevedo Gurgel (XXX.229.272-XX) , com fundamento nos arts. 1º, inciso I, 16, inciso III, alínea "c", da Lei 8.443/1992, c/c com arts. 1º, inciso I, e 209, inciso III, do Regimento Interno do TCU;
9.3. condenar solidariamente os responsáveis Instituto Euvaldo Lodi - Núcleo Regional do Amapá (02.355.615/0001-66) e Telma Lucia de Azevedo Gurgel (XXX.229.272-XX) , com fundamento no art. 19, caput, da Lei 8.443/1992, c/c com o art. 210 do RI/TCU, ao pagamento da quantia a seguir especificada, com a fixação do prazo de 15 (quinze) dias, a contar da notificação, para comprovar, perante o Tribunal (art. 23, inciso III, alínea "a", da Lei 8.443/1992, c/c art. 214, inciso III, alínea "a", do RI/TCU) , o recolhimento da dívida aos cofres do Fundo Nacional de Desenvolvimento Científico e Tecnológico, atualizada monetariamente e acrescida dos juros de mora, calculados da data indicada até a data do efetivo recolhimento e com o abatimento de valores acaso já satisfeitos, na forma prevista na legislação em vigor:
	Data de ocorrência
	Valor histórico (R$) 

	22/4/2009
	107.623,36

9.4. aplicar, individualmente, aos responsáveis Instituto Euvaldo Lodi - Núcleo Regional do Amapá (02.355.615/0001-66) e Telma Lucia de Azevedo Gurgel (XXX.229.272-XX) a multa prevista no art. 57 da Lei 8.443/1992, c/c o art. 267 do Regimento Interno, no valor de R$ 10.000,00; com a fixação do prazo de 15 (quinze) dias, a contar da notificação, para comprovar, perante o Tribunal (art. 214, inciso III, alínea "a", do Regimento Interno) , o recolhimento da dívida aos cofres do Tesouro Nacional, atualizada monetariamente desde a data deste acórdão até a do efetivo recolhimento, se forem pagas após o vencimento, na forma da legislação em vigor;
9.5. autorizar, desde logo, nos termos do art. 28, inciso II, da Lei 8.443/1992, a cobrança judicial das dívidas caso não atendidas as notificações a que se referem as alíneas anteriores;
9.6. autorizar, desde logo, caso solicitado e o processo não tenha sido remetido para cobrança judicial, o pagamento das dívidas em até 36 (trinta e seis) parcelas mensais e consecutivas, nos termos do art. 26 da Lei 8.443/1992, c/c o art. 217 do Regimento Interno/TCU, fixando-se o vencimento da primeira parcela em 15 (quinze) dias, a contar do recebimento da notificação, e o das demais a cada mês, devendo incidir sobre cada valor mensal os correspondentes acréscimos legais, na forma prevista na legislação em vigor, sem prejuízo de alertar aos responsáveis de que a falta de comprovação do recolhimento de qualquer parcela implicará o vencimento antecipado do saldo devedor; 
9.7. encaminhar cópia desta deliberação ao Procurador-Chefe da Procuradoria da República no Estado do Amapá, nos termos do § 3º do art. 16 da Lei 8.443/1992 c/c o § 7º do art. 209 do Regimento Interno do TCU, para adoção das medidas que entender cabíveis;
9.8. notificar a Finep e os responsáveis acerca da presente deliberação.

Tomada de Contas Especial instaurada pela Financiadora de Estudos e Projetos (Finep) em decorrência de irregularidades na prestação de contas de convênio que tinha por objeto o desenvolvimento de um aerogerador e otimização de seu acoplamento a motobombas convencionais por meio de inversores de frequências, entre os anos de 2007 e 2009.

Primeira Câmara

Financiadora de Estudos e Projetos (Finep).

3. Responsáveis: Instituto Euvaldo Lodi - Núcleo Regional do Amapá (02.355.615/0001-66); Telma Lucia de Azevedo Gurgel (XXX.229.272-XX).

13.1. Ministros presentes: Walton Alencar Rodrigues (Presidente), Vital do Rêgo (Relator) e Jorge Oliveira.
13.2. Ministro-Substituto convocado: Augusto Sherman Cavalcanti.

VITAL DO RÊGO

Adoto como relatório a instrução de mérito elaborada no âmbito da Secretaria de Controle Externo de Tomada de Contas Especial - SecexTCE (peça 50) , que contou com parecer favorável da chefia imediata (peça 51) e do dirigente da unidade técnica (peça 52) , a seguir transcrita:
"INTRODUÇÃO
1. Cuidam os autos de tomada de contas especial instaurada pela Finep - Financiadora de Estudos e Projetos, empresa pública vinculada ao Ministério da Ciência, Tecnologia e Desenvolvimento, em desfavor do Instituto Euvaldo Lodi - Núcleo Regional do Amapá (CNPJ 02.355.615/0001-66) , e de sua ex-dirigente Telma Lúcia de Azevedo Gurgel (CPF XXX.229.272-XX) , em virtude de rejeição de prestação de contas do Convênio 01.06.1203.00 (Siafi 579923) , peça 2, p. 34-50, celebrado entre aquela empresa pública e a entidade privada indicada, com a interveniência e cofinanciamento da empresa Eletrovento Ltda., com recursos do Fundo Nacional de Desenvolvimento Científico e Tecnológico, e que tinha como objeto o "desenvolvimento de um aerogerador e otimização de seu acoplamento a motobombas convencionais por meio de inversores de frequências", nos termos do plano de trabalho aprovado (peça 2, p. 60-76) , para execução pelo Instituto de Pesquisa e Desenvolvimento Tecnológico do Amapá (peça 2, p. 35) , autarquia estadual. 
HISTÓRICO
2.	Os recursos, originalmente previstos no montante de R$ 317.637,83, conforme Cláusula V do convênio (peça 2, p. 35) , de acordo com informações prestadas no documento designado "formulário para proposta de TCE" (peça 3, p. 392) , foram repassados em duas ordens bancárias, totalizando R$ 254.218,60, conforme tabela abaixo: 
	Ordem Bancária
	Data
	Valor (R$ 1,00) 

	2007OB900268
	12/2/2007
	127.109,30

	2009OB801076
	17/4/2009
	127.109,30

3.	O prazo de execução dos trabalhos, coincidente com a vigência do ajuste, inicialmente estabelecido até dois anos (isto é, até 26/12/2008) da assinatura (27/12/2006) do instrumento (peça 2, p. 37) , foi prorrogado por meio de carta aditiva (peça 2, p. 52) , até a data de 27/12/2010, com prazo de apresentação da prestação de contas final em 25/2/2011. 
4.	O relatório técnico parcial foi aprovado em 28/5/2008 (peça 2, p. 80) , bem como a prestação de contas parcial, relativa ao período entre 27/12/2006 a 31/12/2007 (peça 2, p. 84) . Já a segunda prestação de contas parcial (peça 2, p. 89-135) , declaradamente abrangendo o período entre janeiro de 2007 e fevereiro de 2008, apresentou impropriedades, relacionadas pela área técnica da Finep, mais que teriam sido superadas, uma vez compensadas por aumento da contrapartida inicialmente pactuada (peça 2, p. 87-88) .
5.	Quanto à prestação de contas final, encaminhada à Finep em 29/4/2011 (peça 2, p. 136-433) e reproduzida em duplicidade nos autos (peça 3, p. 4-300) , foi objeto de primeira avaliação no expediente de peça 3, p. 301, intitulado de carta de solicitação de regularização, datada de 11/2/2015, a qual apontava as seguintes pendências: 
5.1	ausência de solicitação de doação de bens; e
5.2	ausência de comprovação da devolução do saldo do convênio, no valor de R$ 51.233,00 (valor declarado à peça 3, p. 303) .
6.	O Instituto Euvaldo Lodi foi comunicado (peça 3, p. 302) sobre as pendências invocadas, conforme aviso de recebimento datado de 12/3/2015 (peça 3, p. 306) .
7.	Em 3/5/2016, amparada em parecer técnico (peça 3, p. 311-315) , aparentemente uma reanálise da matéria, foi encaminhada nova "carta de solicitação de regularização da prestação de contas final" (peça 3, p. 310) , onde foram reiteradas as pendências relacionadas no expediente de peça 3, p. 301, sendo que, nesta oportunidade foram acrescidas ainda as seguintes anomalias: 
7.1	ausência de correlação entre os gastos relacionados na prestação de contas e os extratos bancários;
7.2	declaração desatualizada do anexo II da prestação de contas; e
7.3	ausência de relação de bens.
8.	Finaliza ainda o documento a recomendação da desaprovação parcial das contas, aceitando somente a aplicação de R$ 80.824,76, com a rejeição, portanto, do valor de R$ 173.393,84. Nessa oportunidade, a Finep exigia a devolução de um valor maior (R$ 198.045,21) , que incluiria os rendimentos financeiros auferidos, empregando inclusive critérios estimativos, diante da indisponibilidade parcial dos extratos bancários nos autos.
9.	A partir destas constatações, a Finep deflagrou uma série de notificações aos responsáveis, para que suprissem as pendências apontadas na precitada "carta de solicitação de regularização da prestação de contas final" (peça 3, p. 320-328) , denominada de Carta Protocolo 002.182/05, de 6/5/2016. Em demonstrativo sintético presente nos autos (peça 3, p. 368) , estão relacionados os códigos de rastreio postal dos expedientes e os comprovantes de entrega (peça 3, p. 371) . Registre-se que há comunicações em duplicidade, porquanto a Finep utiliza informações coletadas de bancos de dados privados (peça 3, p. 386-388) , oferecidas por empresas especializadas (Serasa Experian) , dentro de uma escala de probabilidades, disponibilizando várias alternativas de endereço dos destinatários. Abaixo seguem os expedientes, de forma exemplificativa:
	Destinatário
	Localização nos autos

	Instituto Euvaldo Lodi - Núcleo Regional do Amapá
	 (peça 3, p. 320-328) ; 

	Telma Lúcia de Azevedo Gurgel
	 (peça 3, p. 356-364) 

10.	Apenas a Sra. Telma Lúcia de Azevedo Gurgel (peça 3, p. 377-378) acorreu aos autos, em atenção ao expediente que lhe foi encaminhado. Solicitou dilação de prazo, alegando que houvera deixado a direção regional do Instituto Euvaldo Lodi em 2012, e não possuía mais acesso à documentação, de posse do Banco do Brasil (caso dos extratos bancários) e da Federação das Indústrias do Estado do Amapá. O pedido de prorrogação foi denegado (peça 3, p. 376) . 
11.	 Novas notificações foram empreendidas aos responsáveis (peça 3, p. 429-433; 436-440) , sendo exitosa aquela encaminhada ao Instituto Euvaldo Lodi (peça 3, p. 441) e frustrada aquela destinada a Sra. Telma Lúcia de Azevedo Gurgel (peça 3, p. 435) . Inobstante esse êxito parcial, foi promovida notificação por edital, para ambos os responsáveis (peça 3, p. 447-448) .
12.	Silentes os convocados, foi emitido o Relatório do Tomador de Contas (peça 3, p. 458-468) , que conclui na linha dos pareceres anteriores, imputando o débito no valor original de R$ 198.045,21, referenciado à data de 26/1/2011, atribuído de forma solidária ao Instituto Euvaldo Lodi - Núcleo Regional do Amapá (CNPJ 02.355.615/0001-66) e à sua ex-dirigente Telma Lúcia de Azevedo Gurgel (CPF XXX.229.272-XX) , posicionamento referendado pelas instâncias subsequentes do controle interno (peça 3, p. 476-482) . O pronunciamento da autoridade ministerial foi extemporaneamente agregado aos autos (peça 6) .
13.	Enfrentando inicialmente a matéria, a Secex-TCE, em pareceres convergentes (peças 7-9) , apontou que havia inconsistências flagrantes, especificamente no cômputo em duplicidade de despesas indicadas na relação de pagamentos (itens 1, 2, 5, 6, 7 e 9 da rubrica "Equipamentos e Material Permanente - Nacional" - peça 3, p. 297, e despesas com material de consumo - peça 3, p. 267; 170; 181; 185; 193; 198, respectivamente) . Esse achado verificou-se agravado pela ausência parcial de extratos bancários, o que justificaria a imputação de débito de R$ 198.045,21, referenciado à data de 26/1/2011, data do crédito do repasse pelo concedente. 
14.	Na oportunidade (item 31) , ainda foi ressaltada a conveniência de excluir a cobrança dos rendimentos financeiros, diante do emprego de critérios estimativos, em face da indisponibilidade parcial dos extratos bancários, possivelmente sem aderência aos requisitos do art. 8º, inciso II, da Instrução Normativa TCU 71/2012. 
15.	A responsabilização do Instituto Euvaldo Lodi, entidade privada integrante do sistema da Confederação Nacional da Indústria, em solidariedade com sua gestora, a Sra. Telma Lúcia de Azevedo Gurgel, decorreu da interpretação do Acórdão 2763/2011-TCU-Plenário, e da própria Súmula 286 do TCU.  
16.	Destarte, procedeu-se à citação dos responsáveis, com fulcro em delegação de competência do relator deste feito, Ministro Vital do Rego, nos termos do art. 1º, inc. II, da Portaria-MIN-VR Nº 1, de 8/1/2015, nos seguintes termos: 
Ocorrência 1: ausência de correlação entre os gastos relacionados na prestação de contas e os extratos bancários disponibilizados;
Evidências: Cômputo em duplicidade dos itens 1, 2, 5, 6, 7 e 9 da relação de Equipamentos e Material Permanente - Nacional (peça 3, p. 297) , com despesas com material de consumo (peça 3, p. 267; 170; 181; 185; 193; 198, respectivamente) ;
Conduta: apresentar documentação inidônea para a prestação de contas;
Dispositivos legais e infralegais violados: Cláusula XIII.1, "c", do termo de convênio;
Ocorrência 2: ausência de disponibilização integral, na prestação de contas, dos extratos bancários da conta corrente específica do convênio;
Evidências: Parecer Técnico (peça 3, p. 311-315) e relatório do tomador de contas (peça 3, p. 458-468) ;
Conduta: deixar de apresentar documentação obrigatória para a prestação de contas;
Dispositivos legais e infralegais violados: art. 70, parágrafo único da Constituição Federal, na redação conferida pela Emenda Constitucional 19/2008, art. 93, do Decreto-lei 200/1967; Cláusula XIII.1, "e", do termo de convênio;
Débito: 
	Data
	Valor (R$ 1,00) 

	12/2/2007
	70.935,91

	17/4/2009
	127.109,30

	Total
	198.045,21

17.	Os ofícios citatórios, bem como o resultado das correspondentes notificações e respostas encaminhadas, estão sintetizados no demonstrativo abaixo: 
	Ofício
	Destinatário
	Endereço
	Aviso de Recebimento
	Resposta

	2033/2019-TCU/Secex-TCE, de 24/4/2019 (peça 12) 
	Instituto Euvaldo Lodi (CNPJ 02.355.615/0001-66) 
	Base de dados SRF
	Recebido em 16/5/2019 (peça 15) 
	Não houve

	2034/2019-TCU/Secex-TCE, de 24/4/2019
	Telma Lúcia de Azevedo Gurgel
	Peça 11
	Recebido em 16/5/2019 (peça 14) 
	Peças 16-17 e 19

18.	Apesar de regularmente notificado, o Instituto Euvaldo Lodi (CNPJ 02.355.615/0001-66) permaneceu inerte. A Sra. Telma Lúcia de Azevedo Gurgel constituiu advogado (peça 16) e solicitou dilação de prazo para apresentar a defesa (peça 17) , pleito que foi deferido (peça 18) . Acostou, finalmente, o documento de peça 19, que foi objeto de análise na instrução de peça 21. 
19.	Por meio da referida instrução de peça 21, com pareceres concordantes da unidade técnica (peças 22 e 23) , foi proposta a revelia da entidade convenente e a rejeição das alegações de defesa apresentadas pela então diretora regional do IEL/AP. Em consequência, também foi proposto o julgamento pela irregularidade das contas dos responsáveis, com imputação de débito e aplicação da multa prevista no art. 57 da Lei 8.443/1992.
20.	No entanto, o Ministério Público, em seu parecer de peça 24, propugnou pela realização de diligência ao Banco do Brasil, que, após realizada, por meio do Ofício 26198/2021- Secomp-4, datado de 21/5/2021, foi trazida ao TCU a documentação composta das peças 44 a 48, com o rol de extratos das contas corrente e poupança, vinculadas ao Convênio FINEP 01.06.1203.00.
EXAME TÉCNICO
21.	Cabe esclarecer que o Parecer do Ministério Público (peça 24) trouxe esclarecimentos quanto a diversos equívocos que ocorreram na análise das contas no âmbito da Finep e que resultaram na instauração da presente Tomada de Contas Especial.
22.	Um desses equívocos, segundo observado naquela Parecer (peça 24, p. 5, item 15) , teria sido desconsiderar pagamentos devidamente comprovados nos autos por meio de documentos válidos, conforme trecho transcrito abaixo:
15. A Finep impugnou, por suposta falta de correspondência nos extratos bancários que lhe foram encaminhados pelo IEL/AP, duas despesas que constaram da relação de pagamentos constante da prestação de contas final do convênio, conforme menção efetuada na "Ficha de Encaminhamento" de 3/5/2016: 
 (...) não foram aceitos (...) os dois itens apresentados na Relação de Pagamentos do elemento de despesa "Obras e instalações - Obras" encaminhados através do Ofício CE n° 320-COFIN de 04/07/2011 (protocolo Finep 010.801/11) por não terem sido identificadas as respectivas saídas nos extratos bancários. (peça 3, p. 313) .
23.	No entanto, conforme apurado naquele Parecer, a comprovação do pagamento efetivo dessas despesas pode ser constatada por meio dos documentos de peça 3, p. 260, presentes nos autos e adequadamente explicitados no trecho abaixo do Parecer de peça 24: 
18. A aludida correspondência que não foi verificada pela Finep pode ser constatada por meio dos seguintes lançamentos, cujo total de R$ 45.072,10 consta da Nota Fiscal 1.936, de 13/7/2009 (peça 3, p. 260) , emitida pela mencionada empresa:
	Item
	Valor no extrato bancário (R$) 
	Data da saída dos recursos da conta bancária específica do convênio
	Localização nos autos

	1
	13.521,63
	11/5/2009
	Peça 3, p. 36.

	2
	31.550,47
	19/8/2009
	Peça 3, p. 40.

	TOTAL  (R$) 
	45.072,10
		
19.	Outros elementos que permitem a circularização das informações são os seguintes:
	Item
	Documento oriundo do IEL/AP e direcionado ao Banco do Brasil S.A. (BB) 
	Valor da autorização de pagamento conferida pelo IEL/AP ao BB  (R$) 
	Localização nos autos

	1
	BBPAG200900097 (de 8/5/2009) 
	13.521,63
	Peça 3, p. 258.

	2
	BBPAG200900139 (de 29/7/2009) 
	31.550,47
	Peça 3, p. 259.

20.	Percebe-se que, mesmo antes da emissão da nota fiscal pela empresa Hobeco, em 13/7/2009, o IEL/AP já havia efetuado o pagamento da primeira parcela indicada no quadro do parágrafo 19, no montante de R$ 13.521,63, "referente ao adiantamento de 30% sobre o valor de R$ 45.072,10 do Contrato de fornecimento de uma Plataforma Automática de Coleta de Dados (PCD) do Convênio 01.06.1203.00 - AERBOM (...) " (vide recibo à peça 3, p. 261 - grifo nosso) .
21. Não obstante ser a antecipação de despesas proibida, em regra, pelo art. 62 da Lei 4.320/1964, pode-se concluir que houve correspondência entre o pagamento efetuado em prol da empresa Hobeco e as saídas de recursos da conta específica do convênio. Contudo, à vista da ausência, nesta TCE, do relatório técnico final que precedeu à emissão da Carta Finep protocolo n° 011534.11, de 10/10/2011 (peça 3, p. 420) , por meio da qual o ajuste foi aprovado em seus aspectos técnicos, não se pode afirmar, de modo categórico, que a despesa de R$ 45.072,10 serviu para o atendimento de item de despesa previsto no plano de trabalho do Convênio 01.06.1203.00.
24.	Outro exemplo de equívoco presente na análise da TCE foi observado no item 22 do Parecer e se refere à quantia de R$ 4.500,00, impugnada pela Finep, com relação a um pagamento do IEL/AP efetuado em favor da Fundação de Amparo e Desenvolvimento da Pesquisa (Fadesp) , que resultou na seguinte conclusão:
23. Apesar de o valor da Nota Fiscal 22.843 ser superior à saída de recursos ocorrida em 25/9/2009, no valor de R$ 4.500,00 - o que sugere que esse documento fiscal tenha dado suporte a outros pagamentos que, possivelmente, tenham favorecido à Fadesp -, há indícios de que a despesa tenha servido para o atendimento das finalidades do Convênio 01.06.1203.00.
25.	Os itens solicitados foram adequadamente cumpridos pela diligência encaminhada ao BB, muito embora a informação exata sobre os beneficiários das transferências a débito (nome e CPF ou CNPJ) não possa ser identificada de forma legível na cópia dos cheques emitidos.
26.	No documento denominado "Folha de Encaminhamento, foram relatadas as irregularidades que ensejaram as glosas das despesas (peça 3, p. 313) :
	...
Para correta apuração do saldo a ser devolvido ao final do convênio, fez-se necessário averiguar o total liberado (FNDCT) , o total gasto e o auferido com rendimentos financeiros.
O total liberado foi de R$ 254.218,60 (b) . O total de gastos inicialmente aceito, conforme critérios relatados acima, foi de R$ 80.824,76, sendo R$ 8.248,82 referentes ao período da prestação de contas parcial já aprovada (27/12/2006 a 31/12/2007) e R$ 72.575,94 referentes ao período da prestação de contas final (01/01/2008 a 27/12/2010) . Para se chegar a este último valor, não foram aceitos os gastos apresentados nos itens 1 a 6, 8, 9, 12, 13 e 14 da Relação de Pagamentos do elemento de despesa "Diárias (Pessoal Civil/Militar) ", no item 1 da Relação de Pagamentos do elemento de despesa "Outros Serviços de Terceiros - Pessoa Física", nos itens 1 e 6 da Relação de Pagamentos do elemento de despesa "Outros Serviços de Terceiros - Pessoa Jurídica - Despesas Acessórias de Importação" e os dois itens apresentados na Relação de Pagamentos do elemento de despesa "Obras e instalações - Obras" encaminhados através do Ofício CE nº 320-COFIN de 04/07/2011 (protocolo Finep 010.801/11) , por não terem sido identificadas as respectivas saídas nos extratos bancários.
Também não foram aceitos os gastos apresentados nos itens 7 a 15 e 21 apresentados na Relação de Pagamentos do elemento de despesa "Material de Consumo" encaminhada através do Ofício CE n° 018-COF1N de 29/04/2011 (protocolo Finep 007.560/11) , por não terem sido identificadas as respectivas saídas nos extratos bancários.
Quanto à Relação de Pagamentos do elemento de despesa "Equipamentos e Material Permanente - Nacional" apresentada através do Ofício CE n° 320-COFIN de 04/07/2011 (protocolo Finep 010.801/11) , não foi aceito o gasto apresentado no item 8 (R$ 5.900,00) por não ter sido identificada a saída nos extratos bancários, nem aceitos os gastos apresentados nos itens 1, 2, 5, 6, 7 e 9, por serem repetições dos gastos apresentados na Relação de Pagamentos do elemento de despesa "Material de Consumo".
Dessa forma, deduzidos todos os gastos acima referenciados, chega-se ao valor inicialmente aceito de R$ 72.575,94 para o período da prestação de contas final e, R$ 80.824,76 para todo o período do convênio.
27.	De posse dos extratos enviados pelo Banco do Brasil, procurou-se fazer então um levantamento pormenorizado, até onde possível, dos lançamentos das despesas glosadas, em confronto com os extratos bancários enviados como resultado da diligência efetuada (peças 44-48) :
27.1.	Relação de Pagamentos do elemento de despesa "Diárias (Pessoal Civil/Militar) : itens 1 a 6, 8, 9, 12, 13 e 14 (peça 3, p. 292) 
	Itens
	Data do pagamento
	Valor 
 (R$ 1,00) 
	Lançamentos no extrato bancário (peça 47) 

	1
	28/3/2008
	360,00
	Não localizado

	2
	28/3/2008
	172,00
	Diversas datas

	3
	28/3/2008
	172,00
	Diversas datas

	4
	28/3/2008
	600,00
	Não localizado

	5
	28/3/2008
	172,00
	Diversas datas

	6
	28/3/2008
	172,00
	Diversas datas

	8
	27/5/2008
	86,00
	Diversas datas

	9
	27/5/2008
	86,00
	Diversas datas

	12
	18/9/2008
	344,00
	Diversas datas

	13
	14/11/2008
	720,00
	Não localizado

	14
	22/2/2008
	344,00
	Diversas datas

	Total
	3.228,00
	
Obs.: Há múltiplos lançamentos no valor de R$ 86,00, porque esse parece ser o valor das diárias.
27.2.	Relação de Pagamentos do elemento de despesa "Outros Serviços de Terceiros - Pessoa Física: item 1 (peça 3, p. 294) .
27.2.1.	O item 1, cheque 850077, consta do extrato com um valor menor (R$ 89,00) do que aquele presente na relação de pagamentos (R$ 100,00) , e seu lançamento pode ser encontrado na peça 47, p. 23. E na peça 3, p. 231, consta o recibo de pagamento, no qual se verifica que houve um desconto a título de INSS, no valor, de R$ 11,00, sobrando o valor líquido de exatamente R$ 89,00. Logo, resta comprovado o devido nexo causal entre essa despesa e os recursos federais.
27.3.	Relação de Pagamentos do elemento de despesa "Outros Serviços de Terceiros - Pessoa Jurídica - Despesas Acessórias de Importação: itens 1 e 6 (peça 3, p. 295) 
	Item
	Data do pagamento
	Valor (R$ 1,00) 
	Lançamento no extrato bancário
	Observação

	1
	30/4/2008
	900,00 
	peça 47, p. 18
	Cheque 850069

	6
	17/9/2010
	33.249,08
	peça 47, p. 46
	Valor líquido da NF de peça 2, p. 385

	Total
	34.149,08
		
	Obs.: O item 6 consta da Relação de Pagamentos do elemento de despesa "Outros Serviços de Terceiros - Pessoa Jurídica - Despesas Acessórias de Importação com um valor maior (R$ 38.729,27) do que o valor efetivamente pago, porque informa o valor total da nota fiscal com tributos.
27.4.	Relação de Pagamentos do elemento de despesa "Obras e instalações - Obras" encaminhada através do Ofício CE 320-COFIN, de 04/07/2011 (protocolo Finep 010.801/11) : itens 1 e 2 (peça 3, p. 296) .
27.4.1.	O item 1 (R$ 4.500,00) aparenta ser o valor do cheque pago que consta do extrato à peça 47, p. 34, visto que o cheque consta como compensado em 18/9/2009 na relação de pagamentos acima.
27.4.2.	O item 2, que totaliza R$ 45.072,10, conforme já verificado no Parecer do MP de peça 24 (item 18) , é composto de dois pagamentos distintos (R$ 13.521,63 e R$ 31.550,47) , cujos lançamentos podem ser verificados no extrato de peça 47, às páginas 30 e 33, respectivamente.
27.5.	Relação de Pagamentos do elemento de despesa "Material de Consumo" encaminhada através do Ofício CE 01 8-COF1N de 29/04/2011 (protocolo Finep 007.560/11) : itens 7 a 15 e 21
	Item
	Data do pagamento
	Valor (R$ 1,00) 
	Lançamento no extrato bancário

	7
	22/7/2008
	98,00
	peça 47, p. 20

	8
	31/7/2008
	4.235,00
	peça 47, p. 20

	9
	19/8/2008
	1.710,00
	peça 47, p. 21

	10
	17/9/2008
	400,00
	peça 47, p. 22

	11
	19/8/2008
	5.515,40
	peça 47, p. 21

	12
	15/9/2008
	1.437,50
	peça 47, p. 22

	13
	3/9/2008
	5.521,00
	peça 47, p. 22

	14
	29/8/2008
	2.880,00
	Não localizado

	15
	12/12/2008
	2.990,00
	Peça 47, p. 25

	21
	3/12/2009
	1.350,00
	peça 47, p. 37

	Total
	26.136,90
	
27.6.	Relação de Pagamentos do elemento de despesa "Equipamentos e Material Permanente - Nacional", apresentada através do Ofício CE 320-COFIN, de 04/07/2011 (protocolo Finep 010.801/11) : itens 1, 2, 5, 6, 7, 8, 9
	Item
	Data do pagamento
	Valor (R$ 1,00) 
	Lançamento no extrato bancário

	1
	21/5/2008
	15.586,50
	peça 47, p. 18

	2
	21/5/2008
	1.455,90
	peça 47, p. 18

	5
	25/6/2008
	9.641,74
	peça 47, p. 19

	6
	31/7/2008
	4.235,00
	peça 47, p. 20

	7
	19/8/2008
	5.515,40
	peça 47, p. 21

	8
	19/8/2008
	5.900,00
	peça 47, p. 21

	9
	3/9/2008
	5.521,00
	peça 47, p. 22

		Total
	47.855,54
	
28.	Como se percebe pelas tabelas acima, quase todos os itens de despesa glosados encontram correspondência nos extratos bancários da conta corrente do Convênio 01.06.1203.0 e há, portanto, elementos suficientes para considerar que as irregularidades remanescentes das presentes contas estariam sanadas.
28.1.	Sinteticamente, os valores para os quais foram identificados comprovantes na documentação apresentada pelos responsáveis são os constantes da tabela abaixo:
	Item
	Despesas identificadas (R$ 1,00) 
	Discriminação da despesa

	24.
	45.072,10 
	Obras e instalações - Obras

	28.4.1.
	4.500,00 
	-

	28.1.
	3.228,00 
	Diárias (Pessoal Civil/Militar) 

	28.3.
	34.149,08 
	Outros Serviços de Terceiros - Pessoa Jurídica - Despesas Acessórias de Importação

	28.5.
	26.136,90 
	Material de Consumo

	28.6.
	47.855,54 
	Equipamentos e Material Permanente - Nacional

	Total
	93.276,98
	
28.2.	Tomando como base a tabela sintética constante da peça 3, p. 319 e os extratos de peça 46, temos a seguinte situação:
 (1) Total de recursos liberados: R$ 254.218,60;
 (2) Total de rendimentos: 29.750,33 (peça 46) ;
 (3) Despesas comprovadas e aceitas pelo repassador dos recursos: R$ 80.824,76;
 (4) Saldo a comprovar em 26/1/2011 [ (1) + (2) - (3) ]: R$ 203144,17;
 (5) Despesas glosadas, mas que foram identificadas na presente instrução: R$ 93.276,98;
 (6) Saldo a comprovar [ (4) - (5) ]: R$ 109.867,19
28.3.	Dessa forma, apesar de identificadas diversas despesas que foram glosadas indevidamente e posteriormente localizadas na documentação apresentada nas alegações de defesa da responsável, ainda há valores a serem devolvidos e, portanto, não resta outra alternativa que não seja propor o julgamento pela irregularidade das contas e devolução do valor de R$ 109.867,19 aos cofres públicos, posto que, conforme análise feita na instrução de peça 21, com a qual concordamos, a defesa apresentada pela Sra. Telma Lúcia de Azevedo Gurgel não comprova a aplicação desse referido valor remanescente do débito.
Da revelia do Instituto Euvaldo Lodi
29.	Preliminarmente, cumpre tecer breves considerações sobre a forma como são realizadas as comunicações processuais no TCU. A esse respeito, destacam-se o art. 179, do Regimento Interno do TCU (Resolução 155, de 4/12/2002) e o art. 4º, inciso III, § 1º, da Resolução TCU 170, de 30 de junho de 2004, in verbis:
Art. 179. A citação, a audiência ou a notificação, bem como a comunicação de diligência, farse-ão:
I - mediante ciência da parte, efetivada por servidor designado, por meio eletrônico, fac-símile, telegrama ou qualquer outra forma, desde que fique confirmada inequivocamente a entrega da comunicação ao destinatário;
II - mediante carta registrada, com aviso de recebimento que comprove a entrega no endereço do destinatário;
III - por edital publicado no Diário Oficial da União, quando o seu destinatário não for localizado
 (...) 
Art. 3º As comunicações serão dirigidas ao responsável, ou ao interessado, ou ao dirigente de órgão ou entidade, ou ao representante legal ou ao procurador constituído nos autos, com poderes expressos no mandato para esse fim, por meio de:
I - correio eletrônico, fac-símile ou telegrama;
II - servidor designado;
III - carta registrada, com aviso de recebimento;
IV - edital publicado no Diário Oficial da União, quando o seu destinatário não for localizado, nas hipóteses em que seja necessário o exercício de defesa.
Art. 4º. Consideram-se entregues as comunicações:
I - efetivadas conforme disposto nos incisos I e II do artigo anterior, mediante confirmação da ciência do destinatário;
II - realizadas na forma prevista no inciso III do artigo anterior, com o retorno do aviso de recebimento, entregue comprovadamente no endereço do destinatário;
III - na data de publicação do edital no Diário Oficial da União, quando realizadas na forma prevista no inciso IV do artigo anterior.
§ 1º O endereço do destinatário deverá ser previamente confirmado mediante consulta aos sistemas disponíveis ao Tribunal ou a outros meios de informação, a qual deverá ser juntada ao respectivo processo.
 (...) 
30.	Bem se vê, portanto, que a validade da citação via postal não depende de que o aviso de recebimento seja assinado pelo próprio destinatário da comunicação, o que dispensa, no caso em tela, a entrega do AR em "mãos próprias". A exigência da norma é no sentido de o Tribunal verificar se a correspondência foi entregue no endereço correto, residindo aqui a necessidade de certeza inequívoca. 
31.	Não é outra a orientação da jurisprudência do TCU, conforme se verifica dos julgados a seguir transcritos:
São válidas as comunicações processuais entregues, mediante carta registrada, no endereço correto do responsável, não havendo necessidade de que o recebimento seja feito por ele próprio (Acórdão 3648/2013-TCU-Segunda Câmara, Relator Ministro JOSÉ JORGE) ;
É prescindível a entrega pessoal das comunicações pelo TCU, razão pela qual não há necessidade de que o aviso de recebimento seja assinado pelo próprio destinatário. Entregandose a correspondência no endereço correto do destinatário, presume-se o recebimento da citação. (Acórdão 1019/2008-TCU-Plenário, Relator Ministro BENJAMIN ZYMLER) ;
As comunicações do TCU, inclusive as citações, deverão ser realizadas mediante Aviso de Recebimento - AR, via Empresa Brasileira de Correios e Telégrafos, bastando para sua validade que se demonstre que a correspondência foi entregue no endereço correto. (Acórdão 1526/2007-TCU-Plenário, Relator Ministro AROLDO CEDRAZ) .
32.	A validade do critério de comunicação processual do TCU foi referendada pelo Supremo Tribunal Federal, nos termos do julgamento do MS-AgR 25.816/DF, por meio do qual se afirmou a desnecessidade da ciência pessoal do interessado, entendendo-se suficiente a comprovação da entrega do "AR" no endereço do destinatário:
Ementa: agravo regimental. Mandado de segurança. Desnecessidade de intimação pessoal das decisões do tribunal de contas da união. art. 179 do regimento interno do TCU. Intimação do ato impugnado por carta registrada, iniciado o prazo do art. 18 da lei nº 1.533/51 da data constante do aviso de recebimento. Decadência reconhecida. Agravo improvido.
O envio de carta registrada com aviso de recebimento está expressamente enumerado entre os meios de comunicação de que dispõe o Tribunal de Contas da União para proceder às suas intimações.
O inciso II do art. 179 do Regimento Interno do TCU é claro ao exigir apenas a comprovação da entrega no endereço do destinatário, bastando o aviso de recebimento simples. 
33.	No caso vertente, a citação do responsável se deu em endereços provenientes de pesquisas de endereços realizadas pelo TCU, especificamente o endereço constante da base de dados do Sistema CPF da Receita Federal, conforme demonstrado no item 17 desta instrução.
34.	Nos processos do TCU, a revelia não leva à presunção de que seriam verdadeiras todas as imputações levantadas contra os responsáveis, diferentemente do que ocorre no processo civil, em que a revelia do réu opera a presunção da verdade dos fatos narrados pelo autor. Dessa forma, a avaliação da responsabilidade do agente não pode prescindir da prova existente no processo ou para ele carreada. 
35.	Ao não apresentar sua defesa, o responsável deixou de produzir prova da regular aplicação dos recursos sob sua responsabilidade, em afronta às normas que impõem aos gestores públicos a obrigação legal de, sempre que demandados pelos órgãos de controle, apresentar os documentos que demonstrem a correta utilização das verbas públicas, a exemplo do contido no art. 93 do Decreto-Lei 200/1967: "Quem quer que utilize dinheiros públicos terá de justificar seu bom e regular emprego na conformidade das leis, regulamentos e normas emanadas das autoridades administrativas competentes." 
36.	Mesmo as alegações de defesa não sendo apresentadas, considerando o princípio da verdade real que rege esta Corte, procurou-se buscar, em manifestações do responsável na fase interna desta Tomada de Contas Especial, se havia algum argumento que pudesse ser aproveitado a seu favor. Em que pese não haver na fase interna justificativas que socorram o responsável, a análise dos elementos carreados ao processo a partir de diligência ao Banco do Brasil resultou na redução do valor do débito atribuído ao convenente em solidariedade com sua gestora.
37.	Em se tratando de processo em que a parte interessada não se manifestou acerca das irregularidades imputadas, não há elementos para que se possa efetivamente aferir e reconhecer a ocorrência de boa-fé na conduta dos responsáveis, podendo este Tribunal, desde logo, proferir o julgamento de mérito pela irregularidade das contas, conforme os termos dos §§ 2º e 6º do art. 202 do Regimento Interno do TCU. (Acórdão 2064/2011-TCU-Primeira Câmara (relator: Ubiratan Aguiar) , 6.182/2011-TCU-1ª Câmara (relator: Weber de Oliveira) , 4.072/2010-TCU-1ª Câmara (Relator: Valmir Campelo) , 1.189/2009-TCU-1ª Câmara (Relator: Marcos Bemquerer) , 731/2008-TCU-Plenário (Relator: Aroldo Cedraz) .
38.	Dessa forma, em casos como esse, deve o responsável ser considerado revel, nos termos do art. 12, § 3º, da Lei 8.443/1992, devendo as suas contas serem julgadas irregulares, condenando-o ao débito remanescente apurado e aplicando-lhe a multa prevista no art. 57 da Lei 8.443/1992.
Prescrição da Pretensão Punitiva
39.	Vale ressaltar que a pretensão punitiva do TCU, conforme Acórdão 1441/2016-TCU-Plenário, Relator: Benjamin Zymler, que uniformizou a jurisprudência acerca dessa questão, subordina-se ao prazo geral de prescrição indicado no art. 205 do Código Civil, que é de dez anos, contado da data de ocorrência da irregularidade sancionada, nos termos do art. 189 do Código Civil, sendo este prazo interrompido pelo ato que ordenar a citação, a audiência ou a oitiva do responsável.
39.1.	No caso em exame, verifica-se que não houve a prescrição da pretensão punitiva, tendo em vista que a vigência do convênio ocorreu em 27/12/2010, com prazo de apresentação da prestação de contas final em 25/2/2011, e o ato que ordenou a citação foi editado em 10/2/2019 (peça 9) , antes, portanto, de completar dez anos do fato gerador. 
39.2.	Também não houve o transcurso de mais de dez anos desde o fato gerador (27/12/2010) até as primeiras notificações (peça 3, p. 368; 371) enviadas aos responsáveis, cujos recebimentos das comunicações estão datados de 13/5/2016 (dirigida ao Instituto Euvaldo Lodi) e 19/5/2016 (dirigida a Sra. Telma Lúcia de Azevedo Gurgel) , pela autoridade administrativa federal competente (art. 6º, inciso II, c/c art. 19, da IN/TCU 71/2012, modificada pela IN/TCU 76/2016) .
40.	Tendo em vista que não constam dos autos elementos que permitam reconhecer a boa-fé dos responsáveis, sugere-se que as suas contas sejam julgadas irregulares, nos termos do art. 202, § 6º, do Regimento Interno do TCU, com a imputação do débito remanescente atualizado monetariamente e acrescido de juros de mora, nos termos do art. 202, § 1º do Regimento Interno do TCU, descontado o valor eventualmente recolhido, com a aplicação da multa prevista no art. 57 da Lei 8.443/1992.
CONCLUSÃO
41.	Em face da análise empreendida na seção "Exame Técnico" c/c a análise da instrução de peça 21, verifica-se que as notas fiscais, recibos e o extrato bancário da conta corrente do Convênio 01.06.1203.00 apresentados permitiram identificar apenas parte das despesas realizadas, restando ainda um saldo a comprovar no valor de R$ 109.867,19. Portanto, concluímos pela rejeição parcial das alegações de defesa da Sra. Telma Lúcia de Azevedo Gurgel.
41.1.	Em relação ao Instituto Euvaldo Lodi, instado a se manifestar, optou pelo silêncio, configurando-se sua revelia, nos termos do § 3º do art. 12 da Lei 8.443/1992, embora as análises referidas tenham reduzido o valor do débito apontado. 
42.	Verifica-se também que não houve a prescrição da pretensão punitiva, conforme análise já realizada.
43.	Tendo em vista que não constam dos autos elementos que permitam reconhecer a boa-fé dos responsáveis, sugere-se que suas contas sejam julgadas irregulares, nos termos do art. 202, § 6º, do Regimento Interno do TCU, com imputação de débito atualizado monetariamente e acrescido de juros de mora, nos termos do art. 202, §1º do Regimento Interno do TCU, descontado o valor eventualmente recolhido, e com aplicação da multa prevista no art. 57 da Lei 8.443/1992.
PROPOSTA DE ENCAMINHAMENTO
44.	Diante do exposto, submetem-se os autos à consideração superior, propondo:
a) rejeitar parcialmente as alegações de defesa apresentadas pela Sra. Sra. Telma Lúcia de Azevedo Gurgel (CPF XXX.229.272-XX) ;
b) considerar revel, para todos os efeitos, o Instituto Euvaldo Lodi - Núcleo Regional do Amapá (CNPJ 02.355.615/0001-66) , dando-se prosseguimento ao processo, conforme preceitua o art. 12, § 3º, da Lei 8.443/1992, c/c o art. 161 do RI-TCU;
c) julgar irregulares, nos termos dos arts. 1º, inciso I; 16, inciso III, alínea "c", § 2º, da Lei 8.443/92 c/c os arts. 19 e 23, inciso III, da mesma Lei, e com os arts. 1º, inciso I; 209, inciso II, e 214, inciso III, do Regimento Interno/TCU, as contas do Instituto Euvaldo Lodi - Núcleo Regional do Amapá (CNPJ 02.355.615/0001-66) e da Sra. Telma Lúcia de Azevedo Gurgel (CPF XXX.229.272-XX) , ex-dirigente daquele Instituto,  e condená-los, em solidariedade, ao pagamento da quantia a seguir especificada, com a fixação do prazo de quinze dias, a contar das notificações, para comprovarem, perante o Tribunal (art. 214, inciso III, alínea "a", do Regimento Interno) , o recolhimento da dívida aos cofres do Fundo Nacional de Desenvolvimento Científico e Tecnológico, atualizada monetariamente e acrescida dos juros de mora, calculados a partir das datas discriminadas, até a data do recolhimento, na forma prevista na legislação em vigor, abatendo-se, na oportunidade, o valor já ressarcido;
Quantificação do débito
	Valor histórico (R$ 1,00) 
	Data do crédito na conta específica (2ª parcela) 

	109.867,19
	17/4/2009

d) aplicar, individualmente, ao Instituto Euvaldo Lodi - Núcleo Regional do Amapá (CNPJ 02.355.615/0001-66) e à Sra. Telma Lúcia de Azevedo Gurgel, (CPF XXX.229.272-XX) , ex-dirigente daquele Instituto, a multa prevista no art. 57 da Lei 8.443/1992 c/c o art. 267 do Regimento Interno, com a fixação do prazo de quinze dias, a contar das notificações, para comprovarem, perante o Tribunal (art. 214, inciso III, alínea "a", do Regimento Interno) , o recolhimento das dívidas aos cofres do Tesouro Nacional, atualizadas monetariamente desde a data do acórdão até a do  efetivo  recolhimento, se forem pagas  após o vencimento, na forma da legislação em vigor;
e) autorizar, desde logo, a cobrança judicial das dívidas, caso não atendidas as notificações, na forma do disposto no art. 28, inciso II, da Lei 8.443/1992;
f) autorizar, nos termos do art. 26 da Lei 8.443, de 1992, caso solicitado, o parcelamento das dívidas em até 36 (trinta e seis) parcelas mensais e sucessivas, esclarecendo aos responsáveis que a falta de pagamento de qualquer parcela importará no vencimento antecipado do saldo devedor (art. 217, § 2º, do Regimento Interno do TCU) , sem prejuízo das demais medidas legais;
g) encaminhar cópia da deliberação que vier a ser proferida, bem como dos relatório e voto que a fundamentarem, ao Procurador-Chefe da Procuradoria da República no Distrito Federal, nos termos do § 3º do art. 16 da Lei 8.443/1992 c/c § 7º do art. 209 do Regimento Interno do TCU, para ajuizamento das ações cabíveis, informando-lhe que o inteiro teor da decisão pode ser consultado no endereço virtual https://www.tcu.gov.br/acordaos; e
h) enviar cópia do Acórdão que vier a ser proferido aos responsáveis e à Finep - Financiadora de Estudos e Projetos, nos termos do Memorando-Circular 58/2018-Segecex, de 12/11/2018, para ciência, informando que a presente deliberação, acompanhada do Relatório e do Voto que a fundamenta, está disponível para a consulta no endereço virtual https://www.tcu.gov.br/acordaos, além de esclarecer que, caso requerido, o TCU poderá fornecer sem custos as correspondentes cópias, de forma impressa."
2. O Ministério Público junto ao TCU, nos autos representado pelo Procurador Dr. Rodrigo Medeiros de Lima, manifestou-se, em essência, em acordo com a proposta técnica alvitrada (peça 54) , mas divergiu quanto ao valor do débito nos seguintes termos:
Cuidam os autos de Tomada de Contas Especial (TCE) instaurada pela Financiadora de Estudos e Projetos (Finep) , empresa pública vinculada ao Ministério da Ciência, Tecnologia, Inovações e Comunicações, em desfavor do Instituto Euvaldo Lodi - Núcleo Regional do Amapá (IEL/AP) e de sua então diretora regional, Sra Telma Lúcia de Azevedo Gurgel, em face da rejeição parcial da prestação de contas do Convênio 01.06.1203.00, celebrado entre a Finep e o IEL/AP em 27/12/2006, com recursos do Fundo Nacional de Desenvolvimento Científico e Tecnológico (FNDCT) .
2. O objeto do ajuste, vigente de 27/12/2006 a 27/12/2010 (peça 3, p. 389) , com prazo de apresentação da prestação de contas final até 25/2/2011 (peça 3, p. 389) , foi assim definido no Item II de seu instrumento: " (...) execução do Projeto intitulado 'Desenvolvimento de um Aerogerador e Otimização de seu Acoplamento a Motobombas Convencionais por meio de Inversores de Frequências' (...) " (peça 2, p. 35) .
3. Para a consecução das ações a cargo do IEL/AP, a Finep repassou recursos à entidade privada em dois momentos: R$ 127.109,30, em 12/2/2007 (peça 47, p. 3) ; e R$ 127.109,30, em 22/4/2009 (peça 47, p. 29) . Recursos de contrapartida estavam previstos para serem aportados ao convênio por outros atores - não pelo convenente -, com os correspondentes montantes (financeiros e/ou não financeiros) consolidados no quadro a seguir:
	Nº
	QUALIFICAÇÃO / ENTIDADE
	RECURSOS FINANCEIROS  (R$) 
	RECURSOS NÃO FINANCEIROS  (R$) 
	TOTAL DE RECURSOS  (R$) 
	PROPORCIO-NALIDADE

	1
	Concedente: Finep
	254.218,60
	-
	254.218,60
	87,70%

	2
	Interveniente/Cofinanciador: Eletrovento Ltda. - Eletrovent  (peça 2, p. 34) 
	4.248,00
	16.985,52
	21.233,52
	7,33%

	3
	Executor: Instituto de Pesquisas Científicas e Tecnológicas do Estado do Amapá (Iepa)  (peça 2, p. 35) 
	8.190,00
	1.734,00
	9.924,00
	3,42%

	4
	Co-executor: Universidade Federal do Pará (UFPA)  (peça 2, p. 35) 
	1.500,00
	3.000,00
	4.500,00
	1,55%

	TOTAL PREVISTO PARA O CONVÊNIO
	289.876,12
	
4. A TCE teve como base de sua instauração, no âmbito da Finep, as conclusões apresentadas na "Folha de Encaminhamento" de 3/5/2016 (peça 3, p. 310-315) , cujo objetivo era solicitar ao convenente, no âmbito da segunda análise financeira[footnoteRef:2] do ajuste, a "Regularização de Prestação de Contas Final" (assunto da referida "Folha de Encaminhamento" - peça 3, p. 310 - grifo do original) . [2:  Primeira análise financeira do convênio realizada por meio da "Folha de Encaminhamento" de 11/2/2015 (peça 3, p. 301) .] 
5. Das cinco conclusões da segunda análise financeira do convênio, transcrevem-se, a seguir, as três ocorrências que conduziram à identificação de dano ao erário por parte da Finep:
1 Ausência de extratos bancários
Não foram encaminhados os extratos bancários da conta corrente do convênio para os seguintes períodos:
- entre janeiro de 2008 e abril de 2008;
- entre julho de 2008 e setembro de 2008;
- novembro de 2008;
- dezembro de 2009;
- até a conta ter sido zerada.
Não foram encaminhados os extratos bancários da conta de aplicação financeira (poupança) do convênio para os seguintes períodos:
- maio de 2008;
- entre julho de 2010 e dezembro de 2010, ou até ser sido zerada.
Recomendo que seja solicitado o envio de tais extratos.
Como tais extratos não foram encaminhados, todos os gastos relacionados a estes períodos não foram aceitos, inicialmente.
2 Ausência de correlação entre os gastos apresentados na Relação de Pagamentos e os extratos bancários
Diversos gastos apresentados nas Relações de Pagamentos não foram identificados nos extratos bancários apresentados. Dessa forma, recomendo que seja solicitado o reenvio da prestação de contas com especial atenção ao preenchimento correto da Relação de Pagamentos, com as corretas datas de compensação, n°s de cheque/equivalente e valores de forma a possibilitar a conciliação dos gastos apresentados.
3 Não devolução de saldo do convênio
Conforme tabelas em anexo, recomendo a aceitação de gastos no valor total de R$ 72.575,94, em virtude da precariedade da prestação de contas enviada que não permitiu a correlação entre as despesas relacionadas e os extratos bancários. Não foram aceitos gastos relacionados na Relação de Pagamentos que não estejam com a adequada correspondência nos extratos bancários, ou para meses que não havia extratos.
Para correta apuração do saldo a ser devolvido ao final do convênio fez-se necessário averiguar o total liberado (FNDCT) , o total gasto e o auferido com rendimentos financeiros.
O total liberado foi de R$ 254.218,60 (b) . O total de gastos inicialmente aceito, conforme critérios relatados acima, foi de R$ 80.824,76, sendo R$ 8.248,82 referentes ao período da prestação de contas parcial já aprovada (27/12/2006 a 3 1/12/2007)  e R$ 72.575,94 referentes ao período da prestação de contas final (01/01/2008 a 27/12/2010) . Para se chegar a este último valor, não foram aceitos os gastos apresentados nos itens 1 a 6, 8, 9, 12, 13 e 14 da Relação de Pagamentos do elemento de despesa "Diárias (Pessoal Civil/Militar) ", no item 1 da Relação de Pagamentos do elemento de despesa "Outros Serviços de Terceiros - Pessoa Física", nos itens 1 e 6 da Relação de Pagamentos do elemento de despesa "Outros Serviços de Terceiros - Pessoa Jurídica - Despesas Acessórias de Importação" e os dois itens apresentados na Relação de Pagamentos do elemento de despesa "Obras e instalações - Obras" encaminhados através do Ofício CE n° 320-COFIN de 04/07/2011 (protocolo Finep 010.801/11) por não terem sido identificadas as respectivas saídas nos extratos bancários.
Também não foram aceitos os gastos apresentados nos itens 7 a 15 e 21 apresentados na Relação de Pagamentos do elemento de despesa "Material de Consumo" encaminhada através do Ofício CE n° 018-COF1N de 29/04/2011 (protocolo Finep 007.560/11) por não terem sido identificadas as respectivas saídas nos extratos bancários.
Quanto à Relação de Pagamentos do elemento de despesa "Equipamentos e Material Permanente - Nacional" apresentada através do Ofício CE n° 320-COFIN de 04/07/2011 (protocolo Finep 010.801/11) , não foi aceito o gasto apresentado no item 8 (R$ 5.900,00) por não ter sido identificada a saída nos extratos bancários, nem aceitos os gastos apresentados nos itens 1, 2, 5, 6, 7 e 9 por serem repetições dos gastos apresentados na Relação de Pagamentos do elemento de despesa "Material de Consumo".
Dessa forma, deduzidos todos os gastos acima referenciados, chega-se ao valor inicialmente aceito de R$ 72.575,94 para o período da prestação de contas final e, R$ 80.824,76 para todo o período do convênio.
 (...) 
Os R$ 5.648,44 (n) estimados, acrescidos dos R$ 19.002,93 (c) , perfez o total estimado de R$ 24.651,37 (e) . Portanto, do total liberado, R$ 254.218,60 (b) , R$ 80.824,76 em gastos foram inicialmente aceitos e R$ 24.651,37 (e) foram auferidos através de rendimentos; assim, o saldo estimado [de débito] foi de R$ 198.045,21 (f) .
 (...) 
	(peça 3, p. 312-314 - grifos nossos) 
6. O valor de R$ 198.045,21, com data de ocorrência em 26/1/2011[footnoteRef:3], conformou o valor do débito na fase interna da TCE, nos termos do Relatório do Tomador de Contas - TCE 36/2017, de 5/2/2018, tendo sido a responsabilidade pelo ressarcimento do dano atribuída ao IEL/AP e à sua então diretora regional (peça 3, p. 458-468) .  [3:  Vide tabela à peça 3, p. 319 (linha " (h) Saldo a devolver em 26/01/2011") .] 
7. Da fase interna podem ser destacados, portanto, os seguintes aspectos:
a) a ausência de extratos bancários relativos a determinados meses da execução convenial resultou, automaticamente, na conclusão da concedente pela existência de dano ao erário, mesmo que a convenente tenha apresentado, na prestação de contas final, documentos comprobatórios das despesas impugnadas, como notas fiscais e recibos dos fornecedores ou prestadores de serviço;
b) o total de rendimentos de aplicação financeira, apenas estimado pela Finep em R$ 24.651,37 (peça 3, p. 314 e 319) , foi incluído como parte do débito a ser imputado aos responsáveis;
c) não havia informação precisa, à época - situação que, conforme será esclarecido adiante, foi posteriormente saneada nesta TCE -, sobre a eventual existência de saldo de recursos não utilizados pelo IEL/AP na conta bancária específica do convênio (inclusas aplicações financeiras) .
8. No âmbito da Corte de Contas, a primeira manifestação da SecexTCE, à peça 7 (pareceres concordantes dos dirigentes da unidade técnica às peças 8 e 9) , foi no sentido de citar o IEL/AP e a Sra Telma Lúcia de Azevedo Gurgel, com alteração apenas na forma de imputação do dano que havia sido identificado pela Finep, a partir do seguinte raciocínio:
23.	 O exame deve focalizar o último documento apresentado a título de parecer técnico (peça 3, p. 311-315) e o relatório do tomador de contas (peça 3, p. 458-468) , que lhe acompanha as conclusões, imputando o débito no valor original de R$ 198.045,21, referenciado à data de 26/1/2011.
 (...) 
25.	 (...) , a Finep sustenta que seria possível aceitar a realização de despesas no valor de R$ 80.824,76. Empregando métodos estimativos, descritos no arrazoado, diante dos hiatos nos registros de movimentação financeira, apurou ainda que os rendimentos auferidos seriam de R$ 24.651,37, os quais, segundo seu entendimento, deveriam ser objeto de devolução. Como o valor liberado correspondia à importância de R$ 254.218,60, é de se concluir que o parecerista propunha a devolução de R$ 198.045,21, em valores originais (consignou-os já corrigidos até a data do parecer) , exatamente como expresso no relatório de tomada de contas especial.
 (...) 
28.	 O termo inicial para o cálculo do quantum debeatur, a partir do cômputo de juros e atualização monetária, definido de maneira geral como o fato gerador da irregularidade, deve, nos casos de recursos repassados por meio de convênio, ser estabelecido na data do crédito do repasse pelo concedente, pois é nesse momento que se aperfeiçoa o dever do convenente de bem gerir os recursos que a ele foram confiados (...) .
29.	 Essa opção se justifica, outrossim, porque, no caso vertente, não houve propriamente impugnação de despesas específicas (o que poderia deslocar o termo inicial para as datas de suas realizações) , mas inconsistências que impediram a associação de dispêndios incorridos com as ações pertinentes à avença, sendo impraticável situar temporalmente a consumação das irregularidades, isto é, o momento em que os recursos são empregados de maneira ilícita.  
30.	 Adotando-se esse critério, consolidado na jurisprudência do TCU, ajusta-se o débito da seguinte forma: 
	Data
	Valor (R$) 

	12/2/2007
	70.935,91

	17/4/2009
	127.109,30

	Total
	198.045,21

31.	 Quanto à inclusão no débito dos rendimentos financeiros, entendo ser prudente dispensá-la, pois, diante da indisponibilidade parcial dos extratos bancários, houve emprego de critérios estimativos cuja aderência aos requisitos do art. 8º, inciso II, da Instrução Normativa TCU 71/2012 não pode ser plenamente assegurada. 
	(peça 7, p. 4-5 - grifos nossos) 
9. Ao concordar com o total do dano calculado pela Finep, a SecexTCE estruturou o débito de acordo com as datas dos repasses efetuados, conforme o quadro transcrito acima.
10. As irregularidades e condutas pelas quais o IEL/AP e a Sra Telma Lúcia de Azevedo Gurgel foram citados constaram, com o mesmo teor, a seguir transcrito, dos ofícios de citação às peças 12 e 13:
a)  Irregularidade: 
a.1) Ause¿ncia de correlac¿a¿o entre os gastos relacionados na prestac¿a¿o de contas e os extratos banca¿rios disponibilizados;
a.2) Ause¿ncia de disponibilizac¿a¿o integral, na prestac¿a¿o de contas, dos extratos banca¿rios da conta corrente especi¿fica do conve¿nio; 
b)  Conduta:
b.1) apresentar documentac¿a¿o inido¿nea para a prestac¿a¿o de contas;
b.2) deixar de apresentar documentac¿a¿o obrigato¿ria para a prestac¿a¿o de contas; 
 (p. 1 dos ofícios - grifos nossos e do original) 
11. Citados os responsáveis, apenas a Sra Telma Lúcia de Azevedo Gurgel apresentou alegações de defesa (peça 19) .
12. Por meio da instrução à peça 21, com pareceres concordantes dos dirigentes da unidade técnica (peças 22 e 23) , a SecexTCE posicionou-se pela rejeição das alegações de defesa apresentadas pela então diretora regional do IEL/AP e pela declaração da revelia da entidade convenente. Em consequência, propôs o julgamento pela irregularidade das contas dos responsáveis, com imputação de débito e aplicação da multa prevista no art. 57 da Lei 8.443/1992.
13. Em sua primeira manifestação nesta TCE (peça 24) , este representante do Ministério Público verificou que os presentes autos não se encontravam em condições de serem apreciados no mérito.
14. Ponderou-se que, em atenção ao princípio da busca da verdade material, deveria ser promovida diligência ao Banco do Brasil S/A (BB) , a fim de que fosse obtido o extrato bancário completo da conta específica do Convênio 01.06.1203.00 - inclusas eventuais aplicações financeiras -, durante o período de fevereiro de 2007 até o momento em que a conta tivesse sido zerada ou encerrada pelo IEL/AP.
15. Tal medida saneadora foi justificada pelo fato de que análise superficial do processo levada a efeito no parecer à peça 24 (vide parágrafos 15 a 23 do parecer) , considerando apenas os extratos bancários então presentes na TCE (peça 3, p. 28-86) , apontaram que seria possível acolher algumas despesas que haviam sido glosadas pela Finep, a partir da imputação de falta de correspondência entre as relações de pagamento e os extratos bancários que foram encaminhados à entidade concedente pelo IEL/AP.
16. Além de o parecer à peça 24 ter ressaltado o cenário de incertezas que passou a fragilizar a análise levada a efeito pela Finep por meio da "Folha de Encaminhamento" de 3/5/2016 (peça 3, p. 310-315) , destacou-se que, após a obtenção do extrato bancário completo da conta específica do Convênio 01.06.1203.00, os autos deveriam ser reinstruídos pela unidade técnica, com especial atenção aos seguintes aspectos:
29. O primeiro aspecto refere-se à necessidade de ser observada a proporcionalidade no aporte dos recursos ao Convênio 01.06.1203.00, caso remanesça débito nesta TCE após sua reinstrução, visto que houve transferência de recursos financeiros e não financeiros, além da Finep, pela empresa Eletrovent, pelo Iepa e pela UFPA [sic] (vide quadro do parágrafo 3 deste parecer) .
 (...) 
31. O total dos rendimentos de aplicações financeiras, segundo aspecto de interesse, deve ser reavaliado com base nos extratos bancários a serem oportunamente obtidos junto ao Banco do Brasil, considerando que os cálculos efetuados pela Finep chegaram a uma estimativa de R$ 24.651,37 (peça 3, p. 319) . Tal valor foi excluído pela SecexTCE do cálculo do débito que acarretou as citações até o momento levadas a efeito nos autos, situação que justifica a referida reavaliação. A eventual constatação da existência de rendimentos não devolvidos e não aplicados na consecução dos objetivos do convênio constitui débito a ser devolvido pelos responsáveis, consoante jurisprudência do Tribunal (...) .
32. O terceiro e último aspecto refere-se à necessidade de ser verificada a existência de possível saldo na conta específica do Convênio 01.06.1203.00, caso em que haverá a necessidade de, no momento oportuno, dirigir determinação à Finep para que solicite à instituição bancária a devolução desse saldo à Conta Única do Tesouro Nacional.
 (peça 24, p. 7-8 - grifos do original) 
17. Não há evidências nos autos de que os valores apresentados na coluna "recursos financeiros" do quadro do parágrafo 3 deste parecer foram aportados ao Convênio 01.06.1203.00 pela empresa Eletrovent, pelo Iepa e pela UFPA (não consta do extrato bancário à peça 47 créditos nos exatos montantes de R$ 4.248,00, R$ 8.190,00 e R$ 1.500,00, respectivamente, como aportes a título de contrapartida da empresa e das entidades mencionadas) . Assim, resta superada a discussão sobre a eventual necessidade de ser avaliada a proporcionalidade de recursos federais em relação a outras fontes de recursos que não chegaram a se confirmar[footnoteRef:4] (conclusão à qual se chegou após a obtenção do extrato completo da conta bancária específica do convênio) . [4:  Item 'b" do parágrafo 7 do parecer acostado à peça 24.] 
18. Por meio do despacho à peça 25, o Ministro-Relator Vital do Rêgo aprovou a realização "das medidas preliminares sugeridas pelo Ministério Público junto ao TCU (peça 24) " (peça 25, p. 2) . Registre-se que, dentre as medidas sugeridas pelo Parquet, além da diligência ao BB, constava a seguinte providência a ser efetivada pela SecexTCE:
b) reinstruir o processo e, caso remanesça débito nesta TCE, observado o disposto no § 1º do art. 210 do Regimento Interno/TCU, promover a citação dos responsáveis até o momento arrolados nos autos e de outros envolvidos que, eventualmente, venham a ser identificados; (peça 24, p. 9 - grifo nosso) 
19. Efetuada a diligência (peças 27, 29 e 42) , o BB encaminhou ao TCU os seguintes elementos:
a) relação de "responsáveis de movimentação da conta 68.230-6, agência 0261-5, de titularidade de IEL FONTE ENERGIA, CNPJ 02.355.615/0001-66" (transcrição oriunda da peça 44 e relação à peça 45) ;
b) extrato da conta poupança 10068230-8, da Agência 261-5, referente ao período de fevereiro de 2007 a janeiro de 2015 (peça 46) ;
c) extrato da conta corrente 68.230-6, da Agência 261-5, referente ao período de dezembro de 2006 a março de 2017 (peça 47) ;
d) cópia de cheques da conta corrente 84.104-6, da Agência 0019, emitidos no ano de 2004, tendo como correntista "IESB - CNPJ: 40.740.391/0001-03" (peça 48) - conta corrente não relacionada ao Convênio 01.06.1203.00, conforme será esclarecido adiante.
20. Por meio da instrução à peça 50 (pareceres concordantes dos dirigentes da SecexTCE às peças 51 e 52) , a unidade técnica promoveu o confronto das prestações de contas apresentadas pelo IEL/AP à Finep (peças 2 e 3) com os lançamentos do extrato da conta corrente específica do Convênio 01.06.1203.00 (peça 47) .
21. Na opinião da SecexTCE, diversas despesas que haviam sido glosadas pela Finep - especialmente ante a falta, na fase interna da TCE, do extrato bancário completo da conta específica do convênio - poderiam ser aceitas. A reanálise dos autos pela unidade técnica resultou no seguinte quadro de despesas que restaram comprovadas:
28.1. Sinteticamente, os valores para os quais foram identificados comprovantes na documentação apresentada pelos responsáveis são os constantes da tabela abaixo:
	Item
	Despesas identificadas (R$ 1,00) 
	Discriminação da despesa

	24.
	    45.072,10 
	Obras e instalações - Obras

	28.4.1.
	      4.500,00 
	-

	28.1.
	      3.228,00 
	Diárias (Pessoal Civil/Militar) 

	28.3.
	    34.149,08 
	Outros Serviços de Terceiros - Pessoa Jurídica - Despesas Acessórias de Importação

	28.5.
	    26.136,90 
	Material de Consumo

	28.6.
	    47.855,54 
	Equipamentos e Material Permanente - Nacional

	Total
	93.276,98
	
 (peça 50, p. 7-8 - grifos do original) 
22. A partir da reversão parcial das glosas, a SecexTCE chegou ao novo montante de débito identificado nesta TCE, de R$ 109.867,19, calculado da seguinte forma:
28.2. Tomando como base a tabela sintética constante da peça 3, p. 319 e os extratos de peça 46 [rectius: peça 47], temos a seguinte situação: 
 (1) Total de recursos liberados: R$ 254.218,60;
 (2) Total de rendimentos: 29.750,33 (peça 46) ;
 (3) Despesas comprovadas e aceitas pelo repassador dos recursos: R$ 80.824,76;
 (4) Saldo a comprovar em 26/1/2011 [ (1) + (2) - (3) ]: R$ 203144,17;
 (5) Despesas glosadas, mas que foram identificadas na presente instrução: R$ 93.276,98;
 (6) Saldo a comprovar [ (4) - (5) ]: R$ 109.867,19
 (peça 50, p. 8 - grifo do original) 
23. A proposta da SecexTCE, ao final da instrução à peça 50, foi no sentido de: serem rejeitadas parcialmente as alegações de defesa apresentadas pela Sra Telma Lúcia de Azevedo Gurgel; ser declarada a revelia do IEL/AP; e serem julgadas irregulares as contas de ambos. Em consequência, foi sugerida a imputação de débito, em solidariedade, no montante de R$ 109.867,19, com data de ocorrência em 17/4/2009, e a aplicação aos responsáveis, de forma individual, da multa prevista no art. 57 da Lei 8.443/1992.
***
24. O Ministério Público concorda com o encaminhamento sugerido pela SecexTCE, sem prejuízo de propor ajustes no cálculo do débito a ser imputado aos responsáveis.
25. De fato, verificou-se, nesta TCE, a ausência de correlação entre parte dos gastos apresentados na relação de pagamentos constante da prestação de contas final do Convênio 01.06.1203.00 (peça 2, p. 136-434) e os extratos bancários da conta corrente 68.230-6, da Agência 261-5, mantida no Banco do Brasil S/A (peça 47) . Destaca-se que tal irregularidade foi objeto de questionamento nos ofícios de citação às peças 12 e 13.
26. No que se refere ao cálculo do novo débito identificado pela SecexTCE na instrução à peça 50 (parágrafo 28.2, p. 8) , cabe destacar que não restou clara a forma como a unidade técnica chegou a uma das parcelas que conformam tal débito, atinente ao "total de rendimentos" que teriam sido obtidos por meio de aplicação em conta poupança e que não teriam sido empregados pelo IEL/AP para a realização do objeto do convênio.
27. A SecexTCE apontou o montante de R$ 29.750,33 a título de rendimentos financeiros (subitem 2 do parágrafo 28.2 da instrução à peça 50, p. 8) , tendo feito referência, tão somente, à peça 46 (como um todo) , sem detalhar como chegou ao valor grifado - considerando que a peça 46 contém 96 páginas de extrato da conta poupança 10068230-8, da Agência 261-5.
28. Para sanear essa lacuna, foi elaborada a memória de cálculo à peça 53, na qual foram somadas as parcelas de correção monetária e juros incidentes sobre os valores presentes na conta poupança 10068230-8 no período de 15/3/2007 (peça 46, p. 2) a 6/12/2010 (peça 46, p. 47) - não obstante o extrato à peça 46 também apresentar valores a título de correção monetária e juros englobando o período de janeiro de 2011 a janeiro de 2015 (peça 46, p. 48-96) -, considerando que a vigência do Convênio 01.06.1203.00 expirou em 27/12/2010.
29. A partir do referido saneamento, o cálculo do débito a ser imputado aos responsáveis, em substituição àquele apresentado no parágrafo 28.2 da instrução à peça 50 (p. 8) , passa a ser constituído pelas seguintes parcelas:
 (1) Total de recursos liberados: R$ 254.218,60;
 (2) Somatório de correção monetária e juros da poupança: R$ 27.506,50 (peça 53, p. 4) ;
 (3) Despesas comprovadas e aceitas pelo repassador dos recursos: R$ 80.824,76;
 (4) Saldo a comprovar [ (1) + (2) - (3) ]: R$ 200.900,34;
 (5) Despesas anteriormente glosadas, mas que foram identificadas na instrução à peça 50: R$ 93.276,98;
 (6) Saldo sem comprovação [ (4) - (5) ]: R$ 107.623,36  (débito, com data de ocorrência relativa ao segundo repasse efetuado pela Finep, em 22/4/2009[footnoteRef:5]) . [5:  Peça 47, p. 29.] 
30. A partir da declaração da revelia do IEL/AP e da aceitação parcial das alegações de defesa apresentadas pela Sra Telma Lúcia de Azevedo Gurgel, as contas dos responsáveis poderão ser julgadas irregulares, com imputação de débito e multa.
31. Considerando que a Sra Telma Lúcia de Azevedo Gurgel suscitou a incidência da prescrição em suas alegações de defesa (peça 19, p. 2-3) , cabe avaliar eventuais reflexos, neste processo, do julgamento proferido pelo Supremo Tribunal Federal (STF) no âmbito do Tema 899 de repercussão geral.
32. O STF, ao julgar o mérito do referido Tema 899, tendo como leading case o RE 636.886, no qual se discutia o alcance da regra estabelecida no art. 37, § 5º, da Constituição Federal, relativamente a pretensões executórias fundadas em decisões condenatórias de Tribunal de Contas, fixou a seguinte tese, nos termos do voto do Ministro Alexandre de Moraes, relator do RE[footnoteRef:6]: "É prescritível a pretensão de ressarcimento ao erário fundada em decisão de Tribunal de Contas". [6:  O entendimento foi acompanhado pelos demais, ainda que com ressalvas pelos Ministros Luís Roberto Barroso e Gilmar Mendes.] 
33. A partir da leitura do voto proferido pelo Ministro Alexandre de Moraes, este membro do Ministério Público compreende que a decisão do STF não trata diretamente do andamento de TCEs no âmbito da Corte de Contas. Há que se diferenciar o âmbito de atuação do TCU do âmbito de atuação dos órgãos estatais que, após a formação do título executivo extrajudicial, exercerão a pretensão executória em juízo, como a Advocacia-Geral da União (AGU) (responsável pela cobrança de multas e débitos a serem recolhidos aos cofres da União, bem como de autarquias e fundações públicas federais) e os órgãos jurídicos próprios de entidades da Administração indireta que deles dispõem (a exemplo das sociedades de economia mista, empresas públicas e conselhos de classe) .
34. De todo modo, é possível constatar, à vista dos votos consignados no referido julgamento, que a interpretação conferida pela Corte Suprema à matéria constitucional, quanto à inteligência do art. 37, § 5º, da Constituição Federal[footnoteRef:7], é a da prescritibilidade, como regra, da pretensão de ressarcimento ao erário. Segundo constou do item 2 da ementa do acórdão, somente seriam imprescritíveis "as ações de ressarcimento ao erário fundadas na prática de ato de improbidade administrativa doloso tipificado na Lei de Improbidade Administrativa - Lei 8.429/1992" (grifo nosso) , conforme tese anteriormente definida na apreciação do Tema 897[footnoteRef:8]. [7:  Constituição Federal:"Art. 37 omissis (...) § 5º A lei estabelecerá os prazos de prescrição para ilícitos praticados por qualquer agente, servidor ou não, que causem prejuízos ao erário, ressalvadas as respectivas ações de ressarcimento." (grifo nosso) ]  [8:  "São imprescritíveis as ações de ressarcimento ao erário fundadas na prática de ato doloso tipificado na Lei de Improbidade Administrativa."] 
35. O prazo prescricional quinquenal adotado pelo Ministro Alexandre de Moraes, no julgamento do RE 636.886, por sua vez, guarda relação mais específica com a execução judicial de dívida ativa e decorre da aplicação da legislação federal infraconstitucional ao caso concreto sob análise pelo STF, extrapolando, assim, a matéria constitucional ali apreciada sob a sistemática da repercussão geral, não se revestindo do mesmo alcance ultra partes. Ademais, à vista dos demais votos lançados, observa-se que não há sequer uma opinião jurídica uníssona entre os ministros daquela Corte a respeito do cômputo do prazo de prescrição no âmbito do controle externo.
36. O processo de contas, de caráter não judicial, não se confunde com a execução judicial que pode ser deflagrada a partir do título executivo extrajudicial caracterizado pela decisão proferida pelo Tribunal de Contas, não podendo lhe ser transpostas, sem qualquer ponderação, as regras de prescrição que se aplicam à segunda.
37. Nesse sentido, ainda que nos pareça necessária a adequação da jurisprudência do TCU à tese fixada pelo STF no Tema 899, no sentido de incorporar o entendimento da prescritibilidade da pretensão ressarcitória, em revisão do entendimento consagrado na Súmula TCU 282[footnoteRef:9], não se mostra adequada a pronta transposição do prazo prescricional aplicado pelo Ministro Alexandre de Moraes, naquele caso concreto, à execução judicial, para a pretensão condenatória exercida por meio do processo de contas. [9:  "As ações de ressarcimento movidas pelo Estado contra os agentes causadores de danos ao era¿rio sa¿o [em quaisquer casos] imprescritíveis."] 
38. Assim, em coerência com o entendimento consolidado da Corte de Contas quanto à incidência do prazo geral de prescrição do art. 205 do Código Civil[footnoteRef:10], de dez anos, às sanções de sua competência, à falta de norma específica, entendemos que o mesmo pode ser estendido, por iguais razões, para a pretensão condenatória de fins ressarcitórios exercida no âmbito do processo de contas. [10:  Acórdão 1441/2016-TCU-Plenário (relator Ministro Benjamin Zymler; redator Ministro Walton Alencar Rodrigues) .] 
39. No caso em exame, considerando que o termo inicial da contagem do prazo prescricional é 25/2/2011, data máxima para apresentação da prestação de contas do Convênio 01.06.1203.00 (peça 3, p. 419) , e que o ato que ordenou a citação dos responsáveis foi emitido em 10/2/2019 (peça 9) , verifica-se que não decorreram dez anos entre as datas mencionadas. Portanto, com a interrupção do curso do prazo prescricional, conclui-se pela não ocorrência da prescrição da pretensão de ressarcimento, com igual entendimento em relação à prescrição da pretensão punitiva.
***
40. Diante do exposto, este membro do Ministério Público de Contas da União manifesta sua concordância em relação à proposta da SecexTCE (peças 50-52) , sugerindo, apenas, que o quadro da letra "c" do parágrafo 44 da instrução à peça 50 (p. 11) seja substituído pelo quadro a seguir (mantendo-se as demais propostas da unidade técnica) :
	DATA DE OCORRÊNCIA
	VALOR (R$) 

	22/4/2009
	107.623,36

	É o relatório.

José dos Santos Pereira Neto (OAB/AP 2.204).

Procurador Rodrigo Medeiros de Lima.

TOMADA DE CONTAS ESPECIAL. RECURSOS DO FUNDO NACIONAL DE DESENVOLVIMENTO CIENTÍFICO E TECNOLÓGICO REPASSADOS PELA FINANCIADORA DE ESTUDOS E PROJETOS - FINEP NO ÂMBITO DO CONVÊNIO 01.06.1203.00 (SIAFI 579923), FIRMADO COM INSTITUTO EUVALDO LODI - NÚCLEO REGIONAL DO AMAPÁ. NÃO COMPROVAÇÃO DA BOA E REGULAR APLICAÇÃO DA TOTALIDADE DOS RECURSOS PÚBLICOS REPASSADOS. CITAÇÃO. REVELIA. REJEIÇÃO DAS ALEGAÇÕES DE DEFESA. CONTAS IRREGULARES. DÉBITO. MULTA.

TOMADA DE CONTAS ESPECIAL (TCE)

Secretaria de Controle Externo de Tomada de Contas Especial (SecexTCE).

A Financiadora de Estudos e Projetos (Finep) , empresa pública vinculada ao Ministério da Ciência, Tecnologia e Inovações, instaurou tomada de contas especial em desfavor de Instituto Euvaldo Lodi (IEL) - Núcleo Regional do Amapá (CNPJ 02.355.615/0001-66) , e de sua ex-dirigente Telma Lúcia de Azevedo Gurgel (CPF 182.229.272-72) , em virtude de rejeição de prestação de contas do Convênio 01.06.1203.00 (Siafi 579923) , celebrado entre aquela empresa pública e a entidade privada indicada, com a interveniência e cofinanciamento da empresa Eletrovento Ltda., com recursos do Fundo Nacional de Desenvolvimento Científico e Tecnológico.
2. Os recursos repassados pela Finep ao Instituto no âmbito do convênio, que tinha por objeto o "desenvolvimento de um aerogerador e otimização de seu acoplamento a motobombas convencionais por meio de inversores de frequências", entre os anos de 2007 e 2009, totalizaram R$ 254.218,60 (peça 3, p. 392) . 
3. A constatação da não comprovação da regular aplicação de parte dos recursos examinados decorreu das seguintes irregularidades:
3.1 ausência de correlação entre os gastos relacionados na prestação de contas e os extratos bancários disponibilizados; 
3.2 ausência de disponibilização integral, na prestação de contas, dos extratos bancários da conta corrente específica do convênio.
4. Citados, apenas a Sra. Telma Lúcia de Azevedo Gurgel constituiu advogado e compareceu aos autos para apresentar sua defesa, enquanto o Instituto Euvaldo Lodi optou pelo silêncio. 
5. Em primeira instrução de mérito, a unidade técnica emitiu pareceres convergentes pela rejeição das alegações de defesa da responsável e revelia do IEL/AP, assim como pela imputação de débito solidário e aplicação individual da multa prevista no art. 57 da Lei 8.443/1992.
6. Contudo, ao avaliar o caso, o Ministério Público junto ao Tribunal (MPTCU) entendeu necessária medida saneadora e propôs realização de diligência ao Banco do Brasil. Aquiesci à proposta do Parquet por meio do despacho acostado à peça 25.
7. Saneados os autos e submetidos a novo exame de mérito por parte da unidade instrutiva, foi possível verificar que o rol de extratos fornecidos pela instituição financeira colaborou para se constatar que houve equívocos na análise das contas no âmbito da Finep. Assim, foi possível reconhecer como regulares despesas que totalizaram R$ 93.276,98, conforme apontou a UT (peça 50, p. 8) .
8. Com efeito, o novo quadro demonstrativo do débito restou assim descrito (peça 50, p. 8) :
 (1) Total de recursos liberados: R$ 254.218,60; 
 (2) Total de rendimentos: 29.750,33 (peça 46) ; 
 (3) Despesas comprovadas e aceitas pelo repassador dos recursos: R$ 80.824,76; 
 (4) Saldo a comprovar em 26/1/2011 [ (1) + (2) - (3) ]: R$ 203144,17; 
 (5) Despesas glosadas, mas que foram identificadas na presente instrução: R$ 93.276,98; 
 (6) Saldo a comprovar [ (4) - (5) ]: R$ 109.867,19.
9. Em sua análise derradeira, a SecexTCE alude à análise das alegações da defesa realizadas na primeira instrução de mérito (peça 21) .
10. À época, a defesa apresentou os seguintes argumentos, assim resumidos pela UT (peça 21, p. 4-5) :
19.1 Teria apresentado documentação perante o Tribunal que comprovaria o "andamento regular do processo", no valor total gasto de R$ 364.657,18; 
19.2 O relatório técnico da Finep teria apontado apenas ausência de correlação entre a prestação de contas e os extratos bancários, o que derivaria da indisponibilidade parcial destes últimos; 
19.3 Não haveria nenhum dano ao erário decorrente desta irregularidade, pois inexistiria qualquer "gasto extra" no período de responsabilidade da defendente, que não teria auferido qualquer benefício indevido, nem incorrido em ato ímprobo, tampouco haveria sido verificado desvio de finalidade na execução do convênio; 
19.4 Atribui à sucessora da defendente, a Sra. Joziane Araújo Nascimento (CPF 613.504.512- 15) , condutas criminosas relacionadas com as prestações de contas de convênio, com o desiderato específico de prejudica-la; 
19.5 A referida sucessora seria foragida da Justiça, estando em prisão celular seu genitor, seu irmão, a Diretora Financeira da entidade à época, e o advogado que constituíra; 
19.6 Os atos e fatos inquinados situam-se temporalmente nos exercícios de 2007 e 2008, o que evidenciaria a prescrição, haja vista que a primeira notificação à responsável teria ocorrido no exercício de 2019, na forma da regra geral do art. 205 do Código Civil;
19.7 Postula uma atuação pedagógica quanto à defendente e punitiva quanto à sua sucessora; e
19.8 Não haveria nos autos informações que apontem para a existência de dano aos cofres públicos, malversação ou desvio de recursos, ou prática de atos com dolo ou má-fé por parte da defendente.
11. A unidade técnica refutou os argumentos apresentados, optando pela rejeição parcial da prestação de contas, pois as lacunas e imprecisões não explicitam o nexo causal entre as despesas alegadamente incorridas e os elementos comprobatórios dos débitos em sua conta corrente específica. Considerou, portanto, as alegações insuficientes para elidir as irregularidades apontadas e comprovar a regular gestão dos recursos (peça 21, p. 5-7 e peça 50, p. 4-8) . Consequentemente, em sua análise derradeira, a SecexTCE propôs o julgamento pela irregularidade das contas e devolução ao erário do valor de R$ 109.867,19 (peça 50, p. 8) .
12. Tal proposta contou com a concordância do membro do MPTCU, conforme parecer acostado à peça 54, havendo apenas uma divergência pontual com relação ao cálculo de rendimentos financeiros na conta específica do convênio, com impacto no valor do débito.
13. O representante do Parquet manifesta-se no sentido de que, de fato, verificou-se na presente tomada de contas a ausência de correlação entre parte dos gastos apresentados na relação de pagamentos constantes da prestação de contas do convênio e os extratos bancários obtidos por iniciativa deste Tribunal. Conforme destacou, essa irregularidade fora objeto de questionamento nos ofícios de citação.
14. No entanto, o MPTCU assinala que a SecexTCE apontara montante de R$ 29.750,33 a título de rendimentos financeiros, apurados a partir dos referidos extratos bancários, porém sem apresentar a memória de cálculo de como tal valor fora obtido, uma vez que há 96 páginas de extratos nos autos.
15. Para sanear essa lacuna, o representante do Parquet elaborou memória de cálculo constante da peça 53, por meio da qual chegou ao valor de correção monetária e juros da poupança de R$ 27.506,50, o que termina por suscitar ajuste no valor final do débito para R$ 107.623,36, e não os R$ 109.867,19 indicados pela unidade instrutiva.
II
16. Feito esse breve histórico, acompanho os pareceres precedentes em sua essência, adotando os argumentos neles expendidos em minhas razões de decidir, acolhendo a proposta de valor de débito consignada no detalhado parecer do MPTCU.
17. De início, aplico ao Instituto Euvaldo Lodi (IEL) - Núcleo Regional do Amapá os efeitos da revelia previstos no art. 12, § 3º, da Lei 8.443/1992, dando-se normal prosseguimento ao processo. Ao não apresentar sua defesa, deixou de produzir prova da regular aplicação dos recursos sob sua responsabilidade, em afronta às normas que lhe impõe a obrigação legal de, sempre que demandado pelos órgãos de controle, trazer os documentos que demonstrem a correta utilização das verbas públicas, a teor do que dispõe o art. 93 do Decreto-Lei 200/67 e art. 70, parágrafo único, da CF/1988. 
18. Registro também que, nos termos do Acórdão 1441/2016-TCU-Plenário, não ocorreu a prescrição da pretensão punitiva deste Tribunal, tendo em vista que o termo inicial para contagem do prazo prescricional é 25/2/2011 (data limite para apresentação da prestação de contas do convênio sob exame) e o ato que determinou a citação foi expedido em 10/2/2019 (peça 9) , antes, portanto, do interregno de dez anos previsto no art. 205 do Código Civil, utilizado subsidiariamente por este Tribunal. 
19. No tocante à pretensão da pretensão ressarcitória, há anos o TCU, baseado em precedentes do STF e na interpretação do art. 37, § 5º, da Constituição Federal de 1988, tem adotado o entendimento, consolidado na Súmula 282, de que "as ações de ressarcimento movidas pelo Estado contra os agentes causadores de danos ao erário são imprescritíveis". Apesar de o julgamento, pelo Supremo Tribunal Federal, no Recurso Extraordinário 636.886  (Tema 899) , ter fixado, com repercussão geral, a prescritibilidade da pretensão de ressarcimento ao erário fundada em decisão de Tribunal de Contas, houve recentemente a apreciação de embargos de declaração opostos pela Advocacia-Geral da União (AGU) em face da referida deliberação no sentido de sua rejeição, tendo sido enfatizado que o RE 636.886 não tratou da fase interna do processo no âmbito do TCU.
20. Assim, opto por continuar a seguir a jurisprudência dominante nesta Corte de Contas, sedimentada na Súmula TCU 282, segundo a qual é imprescritível a pretensão de ressarcimento por parte da União, tese também abraçada por recentes decisões deste Tribunal (Acórdão 5236/2020-TCU-Plenário, 6.171/2020-TCU-2ª Câmara, 6.084/2020-TCU-1ª Câmara, 5.681/2020-TCU-2ª Câmara, 6.846/2020-TCU-2ª Câmara, 6.676/2020-TCU-2ª Câmara, 6.707/2020-TCU-2ª Câmara, 6.473/2020-TCU-1ª Câmara, 6.466/2020-TCU-1ª Câmara, 6.465/2020-TCU-1ª Câmara, entre outros) .
21. Acolho o desfecho sugerido nas instâncias precedentes pela irregularidade das contas. Com efeito, inexistem nos autos quaisquer documentos que possam comprovar a regular aplicação da totalidade dos recursos captados, de modo que se mostra pertinente o encaminhamento proposto pela unidade técnica, com a correção apontada pelo MPTCU. Registro que o ônus de comprovar a regular aplicação dos recursos captados recai sobre os proponentes, conforme expressa disposição contida no parágrafo único do art. 70 da Constituição Federal.
22. Justifica-se, assim, a irregularidade das contas dos responsáveis, a condenação solidária à restituição dos valores cuja devida aplicação não restou comprovada, assim como a aplicação da multa prevista no art. 57 (ambos os responsáveis) .
Com essas considerações, voto para que seja adotada a minuta de acórdão que trago à consideração deste colegiado.
TCU, Sala das Sessões, em tagDataSessao.
Ministro VITAL DO RÊGO 
Relator